【裁判字號】    98,建上易,44
【裁判日期】    990525
【裁判案由】    給付承攬報酬
【裁判全文】
臺灣高等法院民事判決                98年度建上易字第44號
上  訴  人  統群工程有限公司
法定代理人  丙○○
訴訟代理人  林美倫    律師
            陳勵新    律師
            張衛航    律師
被 上 訴人  甲○○
訴訟代理人  黃達元    律師
上列當事人間給付承攬報酬事件，上訴人對於中華民國98年10月
19日台灣士林地方法院98年度建字第9號第一審判決提起上訴，
經本院於99年5月11日言詞辯論終結，判決如下：
    主  文
上訴駁回。
第二審訴訟費用由上訴人負擔。
    事實及理由
一、上訴人起訴主張：訴外人陶心政承攬施作被上訴人所有位於
    臺北市○○區○○路149號3 樓住處室內裝潢工程(下稱系爭
    裝潢工程)，陶心政於民國（下同）96年6月間將上開裝潢工
    程木工施作部分（下稱系爭工程）轉包予上訴人施作，上訴
    人以包工包料方式承作，並依估價單請領報酬。上訴人於96
    年6 月中旬進場施作，嗣因陶心政對承包商付款不正常，致
    系爭裝潢工程進度拖延，被上訴人乃將系爭工程轉由上訴人
    直接承攬，並向上訴人之受僱人乙○○表示可直接向其請款
    ，並按原設計圖及被上訴人之指示追加工程施作，陶心政就
    系爭裝潢工程僅為被上訴人提供設計、監工、驗收等。被上
    訴人已於96 年7月間陸續以其配偶張維修名義簽發遠東商業
    銀行支票3張，金額分別為新臺幣（下同）30萬元（發票日9
    6年7月1日，票據號碼00 00000）、20萬元（發票日96年7月
    15日，票據號碼0000000）、20萬元（發票日96年7月30日，
    票據號碼0000000）合計70 萬元予上訴人用以支付工程款。
    迄96年7月中旬上訴人施作之系爭工程已完成95%，惟被上訴
    人藉詞拒絕給付剩餘報酬，上訴人乃自行拆卸已施作之門片
    模組零件等價值10萬5,500 元。系爭工程依陶心政之原始設
    計及被上訴人追加工程，已完成項目之報酬為212萬2,415元
    ，扣除被上訴人已給付之70萬元及上訴人拆卸之模組零件10
    萬5, 500元，被上訴人尚積欠上訴人131萬6,915元之報酬等
    情。爰依承攬法律關係、民法第811條、816條規定，求為命
    ：(一)被上訴人應給付上訴人131萬6,915元及自97 年3月14日
    起至清償日止按年息5%計算之利息。(二)願供擔保，請准宣告
    假執行。（原審為上訴人敗訴之判決，上訴人聲明不服，提
    起上訴。）並上訴聲明：(一)原判決廢棄。(二)被上訴人應給付
    上訴人131萬6,915元及自97 年3月14日起至清償日止按年息
    5%計算之利息。
二、被上訴人則以：被上訴人與陶心政於96 年5月10日簽訂工程
    合約書，由陶心政承攬施作被上訴人之系爭裝潢工程，約定
    工程總報酬410 萬元，上訴人為陶心政之次承攬人，兩造間
    並無承攬關係存在。被上訴人係依與陶心政之承攬契約而受
    領系爭裝潢之材料，自無不當得利。被上訴人並未向上訴人
    之受僱人乙○○表示可直接向其請款等語，資為抗辯。並答
    辯聲明：上訴駁回。
三、兩造不爭執之事實：
  (一)被上訴人與陶心政於96 年5月10日簽訂系爭裝潢工程合約書
    ，委託陶心政承攬系爭裝潢工程，約定工程總報酬為410 萬
    元(見原審卷第46-48頁)。
  (二)上訴人於96年6月間受陶心政委託承攬系爭工程，上訴人於9
    6年6月中旬進場施作前開工程，施作至96年7月底離場。
  (三)上訴人執有被上訴人配偶張維修名義所簽發之遠東商業銀行
    、帳號00000000之支票3張，分別為金額30萬元、發票日 96
    年7月1日、票據號碼0000000；金額20萬元、發票日96年7月
    15日，票據號碼0000000；金額20萬元、發票日96年7月30日
    ，票據號碼0000000(下合稱系爭支票)。
  (四)上訴人於進場施作前並未提示木工裝潢工程估價單價格數量
    明細表予被上訴人(見原審卷第27-28頁)。
  (五)上訴人與乙○○於96 年10月1日19時30分許，至前開房屋將
    上訴人所出資購買裝設之木工材料如可拆卸之門片等若干拆
    離，現存放於上訴人倉庫，總價值10萬5,500元。
四、上訴人主張陶心政向被上訴人承攬將系爭裝潢工程，並將系
    爭工程轉包予上訴人施作，嗣因陶心政財務困難，致系爭裝
    潢工程進度拖延，被上訴人將系爭工程轉由上訴人直接承攬
    ，並向上訴人之受僱人乙○○表示可直接向其請款，且按原
    設計圖及被上訴人之指示追加工程施作，陶心政就系爭裝潢
    工程僅為被上訴人提供設計、監工、驗收，被上訴人迄今尚
    積欠工程款131萬6,915元未給付之事實，固據提出估價單為
    證，惟被上訴人否認兩造間曾就系爭工程成立承攬契約，並
    以前詞抗辯。是以，本件應審酌者為兩造間就系爭工程有無
    承攬契約存在？如有，上訴人得請求之工程款為若干？茲論
    述如下。
五、兩造間就系爭工程並無承攬契約存在：
    上訴人主張兩造就系爭工程成立承攬契約，無非以證人乙○
    ○之證詞、被上訴人曾向上訴人表示可直接向其請款及其執
    有被上訴人配偶張維修名義所簽發之系爭支票為據，惟查：
  (一)上訴人之法定代理人丙○○向臺灣士林地方法院檢察署（下
    稱士林地檢署）對被上訴人及陶心政提出共同詐欺告訴時，
    陳稱：「…，我是在96年6月中進場施做木工，施做到96年7
    月中旬左右，但尚未驗收，當時我有開立一張估價單給陶，
    木工總工程款為213萬2,415元(含稅223萬9,136元)，陶並未
    付給我錢，我向業主甲○○拿約70 萬元的工程款，尚欠143
    萬2,415元，我向他們2人追討工程款，但他們2 人互相推託
    ，…。」等語(見本院卷第73頁，士林地檢署97 年度他字第
    1702號詢問筆錄影本)，證之卷附上訴人於96年7月28日還向
    「桀門設計」(即陶心政開設之設計公司)提出估價單，且該
    估價單之金額與上開丙○○之陳述相符(含稅價格為223萬9,
    036元，上開筆錄應係誤載)等情，堪認丙○○上開陳述為真
    實。再衡諸陶心政於前揭案件中答辯稱：「本件工程我於96
    年5月底、6月初找告訴人(即上訴人)施作木工，當時我跟告
    訴人講這個工程款項約130 萬元，告訴人也同意進場施作，
    而工程合約內的木作工程我與甲○○的報價是178萬7,400元
    ，其中包括木板部分是20多萬元，剩下150多萬元，我絕對
    不可能以213 萬元將木工部分交給告訴人施作，…。」等語
    （見士林地檢署97 年度他字第1702號卷第16-17頁），並有
    詳細報價表可參(見原審卷第82-83 頁)，可認陶心政係以約
    130 萬元價額將系爭工程轉包予上訴人。綜上，上訴人於系
    爭工程完工後，尚向陶心政提出總價213萬2,415元(含稅223
    萬9,036元)之估價單，可認陶心政與被上訴人間關於系爭工
    程之承攬契約不僅包括追加工程部分，且未有終止承攬契約
    之情事，否則，上訴人不會在系爭工程完工後，還向陶心政
    提出高於原約定工程款項8、90 萬元之估價單，因此，系爭
    工程承攬契約至工程完工均係存在於陶心政與被上訴人間，
    應可認定。上訴人主張兩造就系爭工程於陶心政發生財政困
    難後，另直接成立承攬契約，洵屬無據。
  (二)上訴人又主張兩造間之承攬契約成立於96年6月8日，被上訴
    人告訴上訴人公司現場之負責人即證人乙○○可直接向其請
    款，是兩造就系爭工程已另成立承攬契約云云。惟按「稱承
    攬者，謂當事人約定，一方為他方完成一定之工作，他方俟
    工作完成，給付報酬之契約。」民法第490條第1項定有明文
    。準此，承攬契約之成立，需雙方對於一定之工作及報酬兩
    者，互相表示意思一致者，承攬契約始為成立。依證人乙○
    ○於本院到庭證稱：「因設計師積欠工資，信用已經出問題
    ，業主怕我們不繼續完成，在我們進場之後沒有幾日，被上
    訴人要我們繼續施作，錢就直接找他拿，後來我有告訴我的
    老闆。」、「業主沒有告訴我施作的範圍及金額。」等語（
    見本院卷第84頁背面），參以陶心政於原審到庭證稱：「我
    並未將與被上訴人之估價單交與上訴人，只有給他一張木工
    的項目表，…。」、「木工的項目表與我給業主的估價單當
    中的木作工程說法上會有些許不同，但基本上是一樣。例如
    單位會不同，例如衣櫃跟業主報8尺，跟下包報7尺半，中間
    設計師有賺取差價。」(見原審卷第134-135 頁)、上訴人自
    承：「承接一般業主的案子，會先開立估價單，但如果是接
    設計師的案子就不一定。後來是業主直接找我作，為何沒有
    開估價單之原因為設計師那邊有開估價單。我是直接援用設
    計師的估價單，上面沒有的話再追加。當時沒有告知被上訴
    人要援用原來的估價單，都是經過監工陶心政，被上訴人負
    責給我們錢。設計師與業主的估價單，木工部分的款項，到
    我已經快做完的時候才知道，…。」等語（見原審卷第239-
    240頁），顯見上訴人係於96年7月中始知悉被上訴人與陶心
    政間就系爭工程報酬之約定。綜合上情，足認陶心政與被上
    訴人約定系爭工程之數量與陶心政給上訴人實際施工之數量
    有所不同，且上訴人與被上訴人間就系爭工程之報酬並未約
    定，依上開規定，兩造對於系爭工程之一定工作及報酬兩者
    ，尚未達互相表示意思一致，自難認渠等間已另成立承攬契
    約。上訴人主張因被上訴人表示可直接向其請款，遽認兩造
    間已有承攬契約存在，殊無足採。
  (三)上訴人另主張其執有被上訴人配偶張維修名義所簽發之系爭
    支票，益證被上訴人係依兩造間之承攬契約給付上訴人承攬
    報酬云云。惟查，被上訴人因系爭裝潢工程給付陶心政共28
    5萬5,000元(包括系爭支票之70萬元)，此亦為陶心政所不爭
    執(見原審卷第137 頁)。依卷附工程款簽收表觀之，除乙○
    ○於96 年7月23日代為簽收20萬元之支票外，其餘均為陶心
    政所簽收(見本院卷第69頁)，足認被上訴人所給付之系爭支
    票係本於其與陶心政訂立之系爭裝潢工程承攬契約所給付之
    報酬，亦可認被上訴人直接交付支票予上訴人，其意應在於
    為免陶心政挪用以達專款專用之目的，尚難以上訴人執有被
    上訴人配偶張維修所簽發之系爭支票，即認兩造間有承攬契
    約存在。況證人陶心政為室內設計師，其承攬被上訴人之系
    爭裝潢工程，契約義務包括「設計」、「籌備人工、材料施
    工」，直至驗收完畢，此由被上訴人與陶心政所訂之工程契
    約觀之甚明，衡諸常情，於被上訴人與陶心政間之承攬合約
    仍存續之情形下，被上訴人自無直接與上訴人另行成立承攬
    契約之理。且上訴人於乙○○於96 年7月23日代為簽收20萬
    元之支票後，於同年月28日仍係向「桀門設計」(即陶心政)
    提出估價單（見原審卷第13-16 頁），益徵系爭工程承攬契
    約仍存在於上訴人與陶心政間。上訴人以其執有系爭支票而
    主張被上訴人逕向上訴人給付承攬報酬，故兩造間成立承攬
    契約云云，自無可採。
  (四)至證人陶心政於原審雖到庭證稱：上訴人一開始來，就講明
    要直接對業主，其所陳述做到一半才與業主切斷，係指泥水
    作完木工要進場的時間，木工一開始就是對業主，所以業主
    才會直接開票給上訴人云云。然證人陶心政於系爭工程款糾
    紛係屬利害關係人，如能將報酬給付義務推卸予被上訴人，
    即得免為對於上訴人之付款義務，是陶心政上開證詞有偏頗
    之虞，尚難作為有利於上訴人之認定。
  (五)綜上，上訴人僅憑被上訴人曾向乙○○表示可直接請款及其
    執有被上訴人配偶簽發之系爭支票，即主張兩造間就系爭工
    程有承攬契約存在，並無可採，已如前述。此外，上訴人就
    其與被上訴人如何成立承攬契約、契約約定內容為何等有利
    於己之事實，無法舉證以實其說，自難認上訴人之主張為真
    正，是被上訴人抗辯兩造間並無承攬契約存在，應可採信。
六、綜上所述，上訴人主張其與被上訴人間就系爭工程有承攬契
    約，不足採，被上訴人所辯各節，尚屬可信。從而，上訴人
    依據承攬契約之法律關係，請求被上訴人給付131萬6,915元
    及自97年3月14日起至清償日止按年息5％計算之利息，為無
    理由，不應准許；其假執行之聲請亦失所附麗，應併予駁回
    。原審為上訴人敗訴之判決，及駁回其假執行之聲請，並無
    不合。上訴意旨指摘原判決不當，求予廢棄改判，為無理由
    ，應予駁回。
七、本件為判決之基礎已臻明確，上訴人聲請就系爭裝潢工程木
    作施工部分之價值為鑑定，並請求傳訊證人許宗清、吳泰明
    ，本院認無必要，且兩造其餘主張及攻擊防禦方法，核與本
    件判決不生影響，爰不予一一論述，附此敘明。
八、據上論結，本件上訴為無理由，爰判決如主文。
中    華    民    國    99    年    5     月    25    日
                    民事第十三庭
                        審判長法  官  蕭艿菁
                              法  官  周舒雁
                              法  官  陳姿岑
正本係照原本作成。
不得上訴。
中    華    民    國    99    年    5     月    27    日
                              書記官  黃慶霽

司法院資訊處製作；財團法人民間司法改革基金會備份。
